【裁判字號】    89,上訴,1553
【裁判日期】    891031
【裁判案由】    過失致死
【裁判全文】
臺灣高等法院臺南分院刑事判決        八十九年度上訴字第一五五三號  Ａ
      上 訴 人即
      自  訴  人  乙  ○  ○
      被      告  甲  ○  ○
      被      告  丙  ○  ○
      共      同
      選任辯護人  蔡  淑  文
右上訴人因自訴被告等過失致死案件，不服臺灣臺南地方法院八十七年度自字第一四
九號中華民國八十九年十月三十一日第一審判決，提起上訴，本院判決如左：
      主      文
上訴駁回。
      理      由
一、自訴意旨略以：被告甲○○係財團法人奇美醫院（下稱奇美醫院）外科主任，被
    告丙○○係該院院長。自訴人之父張允昌（八十三歲）於民國八十七年三月二日
    （週一）爬高摔傷致第五、六頸椎骨折，同年月三日（週二）由榮總普通病房轉
    入奇美醫院，四日（週三）下午三時手術完畢，六日（週五）下午一時，手術完
    後四十五小時，被告甲○○醫師見張允昌病情初穩，就急著由加護病房轉入普通
    病房，轉入後七小時，即同日下午九時三十分，發高燒第二次再起，自訴人曾當
    面要求甲○○及其護士，將張允昌自費轉入加護病房，但被甲○○以還有比張允
    昌病情更嚴重者，等著入加護病房而拒絕。結果入普通病房不到一日半，即同年
    月八日（週日）凌晨四時前，因肺炎、肺積水窒息死亡。張允昌在加護病房只住
    了四十五小時，轉入普通病房，一天半時間就病情惡化死亡。其間甲○○於週六
    早上十時巡房時，自訴人之妹張敬秀向甲○○告知張允昌頭部及四肢雙倍腫大，
    抽痰有鮮血，胸痛側臥呼吸困難，甲○○仍認為是久臥後的必然現象，並言張允
    昌頭腦跟初入院一樣非常清晰云云，但週六下午，張允昌意識漸欠清，須由人叫
    醒他，他自己醒不過來，一天只吃60 c.c牛奶，張允昌原有肺氣腫、低血壓、C
    型肝炎之病症，此為甲○○所明知，終致週日早上四時，自訴人之兄發現張允昌
    死亡。自訴人因認為：（一）張允昌八十三歲，手術後應住加護病房四、五天以
    上，才易度過危險期。當張允昌頭、四肢腫，其氣管、肺必定腫，高燒不退就是
    肺炎前兆。（二）張允昌死前十二小時（週六下午五時），自訴人在家用電話向
    甲○○報告其父病況並要求轉加護病房，高醫師並未親往探病，即草率地以病情
    未達健保規定標準，在電話中斷然拒絕。直至其父死亡之前，高醫師及住院醫師
    皆未去探視過，更未做適當有效處理。（三）八十七年三月三日（週二）早上九
    時，甲○○電話中告訴自訴人頸椎骨骨折的病人最危險最難照顧，隨時會呼吸困
    難出狀況，一定要馬上住加護病房。因此其父張允昌才由榮總普通病房轉入奇美
    醫院，實際上張允昌開刀完第三天就病情惡化，應馬上入加護病房，接受高科技
    儀器及專業醫生的日夜照顧。（四）甲○○重健保法規及奇美醫院數人頭的業績
    ，八十七年三月六日（週五）下午十時，自訴人曾會同高醫師及其隨行兩位護士
    要求自費入加護病房，但被以還有比張允昌病情嚴重者，等著入加護病房而被拒
    ，隔日上午十時，自訴人之妹張敬秀向甲○○質問張允昌為何雙倍腫？甲○○答
    以久臥床人必腫，並將救治工作推給呼吸師訓練其父吹氣求知呼吸治療後，便未
    再聞問。甲○○醫師不但違反醫師法第二十一條、醫療法第四十三條，且謊稱其
    父病情未達健保局入加護病房標準，剝奪張允昌住進加護病房保命之權益。甲○
    ○急救時將自訴人之兄張敬源、看護陳太太、隔床植物人的太太都趕出病房。高
    醫師以加護病房健保給付標準來決定其醫療方向，甚至以加護病房健保給付標準
    為其推卸責任的藉口。又八十七年三月八日（週日）上午五時三十分之張允昌死
    亡通知書，只有護士侯靜芬之簽名，而無急救醫師之簽名，被告丙○○企圖偽造
    事實、湮滅證物，誘導家屬辦自動出院，製造假象以證明張允昌是在自家死亡。
    急救醫師既然認定張允昌還剩一口氣，卻不盡力救治，又想假借迷信習俗將之騙
    回家斷氣，因認被告等犯有醫療業務過失罪嫌云云（詳如附件自訴狀、補充理由
    狀、補充理由(二)狀所載。自訴人並認中央健保局總經理賴美淑及奇美醫院係本件
    共犯，關於賴美淑部分，業經原審諭知無罪確定，關於奇美醫院部分，業經原審
    諭知不受理確定）。
二、訊據被告甲○○否認有何醫療過失犯行，辯稱：其係依照醫事規則及一般程序治
    療病患張允昌，也有教導自訴人家人如何照料病患。病患死前由醫院前後共觀察
    了四十七小時，在將病患轉為普通病房時，有交代病患之家屬，如有任何異狀可
    以馬上通知護理人員，即會馬上轉送加護病房，病患家屬也有僱用看護人員，病
    患如有異狀，可逕通知護理人員處理，但病患家屬並未通知護理人員。且病患張
    允昌係於其下班時間（即三月八日星期日凌晨四時四十分）猝死，非其所能防範
    等語。
三、查自訴人之父張允昌係於民國八十七年三月三日，因第五、六頸椎骨折，由榮總
    醫院普通病房轉入奇美醫院醫療，同年月四日下午三時，經被告甲○○施行手術
    完畢，同年月六日下午一時，由加護病房轉入普通病房，迨同年月八日凌晨四時
    四十分，因肺部痰狀分泌物塞住氣管，以致窒息死亡等情，有病歷及護理記錄（
    均影本）在卷可稽。自訴人固堅指被告甲○○、丙○○疏於照顧病患，未將其父
    張允昌轉入加護病房，致張允昌因而死亡云云；惟本件醫療糾紛經原審法院兩次
    送請行政院衛生署醫事審議委員會鑑定結果，據復稱：「案情概要：病人張允昌
    ，男性，八十二歲，於八十七年三月二日因跌倒致頸椎骨折滑脫，壓迫脊髓而四
    肢癱瘓，住入高雄榮民總醫院，又於同年三月三日轉至台南奇美醫院，由神經外
    科醫師甲○○主治，於三月四日接受頸椎復位固定術，術後病人住入加護病房，
    次日上午於觀察呼吸順暢後，予拔除氣管插管，給氧氣呼吸外，並給予由口進食
    ，於三月六日轉至普通病房。依病歷記載，當日晚上有發燒及血壓略低，經調高
    Ｄｏｐａｍｉｎｅ劑量後血壓恢復正常。高醫師於二十二時前來看診，囑以抽痰
    治療。依據護理記錄記載，三月七日病人意識清楚，呼吸稍快（二十次／分），
    痰量少，白色，無心肺衰竭現象。是日並未照胸部Ｘ光檢查，予不定時抽痰及翻
    身等治療，但仍有發燒現象，並照會呼吸治療師協助呼吸治療，但被家屬拒絕。
    病人女兒於十八時電話聯絡高醫師要求轉加護病房治療，依偵訊筆錄記載，高醫
    師在電話中表示若病人情況不好，可以請值班醫師察看，若符合加護病房條件才
    能轉住加護病房；惟病歷記錄並無醫師探訪記錄。護理記錄二十一時病人情況尚
    穩定，有痰未發燒，但不合作拒絕翻身。三月八日三時護士尚予抽痰，三時三十
    分協助翻身，不料四時四十分呼吸已停止，經值班醫師急救無效，於五時三十五
    分宣布死亡。家屬認為三月七日晚上之電話中告知高醫師應轉入加護病房，可給
    予較好的醫療照顧或許不致發生此結果，高醫師則表示可以請值班醫師察看再決
    定。家屬因高醫師在電話中認為未達健保局入加護病房標準，不予同意轉床致病
    人死亡，遂提出告訴。本案已於本會審議過，唯病患家屬不服再訴。台灣高等法
    院檢察署法醫中心解剖鑑定結果：死亡原因為高處落下頸椎骨折手術後合併症，
    死亡方式意外。本件係第二次鑑定，前次鑑定經本署八十八年五月十四日以衛署
    醫字第八八０二七七０二號函檢附醫事審議委員會第八七二五八號鑑定書，就台
    灣台南地方法院檢察署請鑑定「張允昌之死亡，有無醫療過失。」，提供鑑定意
    見如下：(一)本案為一接受頸椎復位固定手術後三日肺部痰狀分泌物塞住氣管，以
    致窒息死亡之病例。病人於三月四日接受手術，術後在加護病房中呼吸順暢，故
    醫師將氣管插管拔除，病情穩定於三月六日轉入普通病房。病人在普通病房中依
    病歷記載，意識、血壓、呼吸尚好，但有持續發燒現象，醫師仍繼續給予抗生素
    、化痰藥物、蒸氣化痰；護士則予必要時抽痰，協助翻身等必要護理措施。但依
    護理記錄記載家屬不同意拍痰之呼吸治療。並於三月七日十時照會呼吸治療師協
    助呼吸治療，可是被病患與家屬拒絕。(二)本案於三月七日傍晚六時家屬以電話要
    求，轉加護病房治療，高醫師在電話中表示可以請值班醫師察看再說，惟病歷記
    錄並無醫師探訪記錄而仍留在普通病房，僅由一般護士作較消極性的抽痰工作。
    依據死後解剖所見發現有重度肺水腫及有兩側胸腔均有一千ＣＣ以上的積水來推
    想，三月七日晚間理應已有心衰竭及氣管阻塞表徵，隨時有發生窒息死之可能，
    如有醫師前往探訪或能發現有異而作進一步處置，如氣管切開、強心劑使用等（
    與轉加護病房無關），或可避免猝死。但病人家屬有否請求值班醫師前往察看，
    不得而知。如並未請求，醫師應無疏失可言；惟如已作此請求，值班醫師並未前
    往察看，醫師即有照顧不周之嫌。鑑定意見：(一)本件已經本會前次鑑定認為三月
    七日晚間理應已有心衰竭及氣管阻塞表徵，隨時有發生窒息死之可能，如有醫師
    前往探訪或能發現有異而作進一步處置，如氣管切開、強心劑使用等，或可避免
    猝死。惟本案值班醫師如未獲通知，因而未前往察看處置，則該值班醫師應無疏
    失可言。又如三月七日晚間及三月八日清晨之護理記錄屬實，氣管之完全阻塞而
    發生窒息死亡情況，應是三時三十分至四時四十分之間發生，係猝死，也難怪於
    護士之疏失。(二)家屬認為肺炎之治療，應即時轉入加護病房，更換抗生素為Ｐｅ
    ｎｉｃｉｌｌｉｎ，改呼吸器協助呼吸。唯病人在三月七日呼吸略快，可咳痰狀
    況下一般不做氣管插管，抗生素也依健保規定使用，轉入加護病房並非治療肺炎
    之絕對必要條件。術後一般只要病情穩定，即可轉出加護病房，並無一定在加護
    病房停留時間。」此有行政院衛生署八十八年五月十四日衛署醫字第八八０二七
    七０二號函及八十九年六月十九日衛署醫字第八九０三四一五０號函所附醫事審
    議委員會編號第八七二五八號及編號第八九０五八號鑑定書在卷可稽。該會係政
    府委任之專責鑑定機關，其所為鑑定，並無不可採信之理由。依上開鑑定意見顯
    示，本件係病患接受頸椎復位固定手術後三日，肺部痰狀分泌物塞住氣管，以致
    窒息死亡之病例，被告甲○○於三月六日對病患張允昌施行手術後，因病患張允
    昌呼吸順暢，乃將氣管插管拔除，由加護病房轉入一般病房看護，尚無不當；迨
    三月七日晚間，病患雖應已有心衰竭及氣管阻塞表徵，隨時有發生窒息死之可能
    ，如有醫師前往探訪或能發現有異而作進一步處置，或可避免猝死；而自訴人於
    三月七日十八時亦以電話聯絡被告甲○○要求轉加護病房治療，惟當時被告甲○
    ○係下班時間，既已囑咐自訴人可以請值班醫師察看，應已盡其注意義務，尚無
    過失情事。至自訴人有無通知值班醫師察看，或值班醫師接獲通知未前往察看處
    置，或由於護理人員之疏失未通知值班醫師前往察看，洵非可歸責於被告甲○○
    。上開鑑定意見雖指稱：「三月七日晚間理應已有心衰竭及氣管阻塞表徵，隨時
    有發生窒息死之可能，如有醫師前往探訪或能發現有異而作進一步處置，如氣管
    切開、強心劑使用等或可避免猝死。」惟又指稱：「與轉加護病房無關。」是被
    告甲○○於事前未依自訴人之請求，將病患張允昌轉入加護病房，亦難謂有何過
    失。復據自訴人之妹張敬秀於本院審理中陳稱：伊於三月七日晚間照顧其父至十
    九時至二十時之間，嗣改由其兄照顧等語，足見病患張允昌隨時均有家屬子女隨
    侍，而依上開護理記錄顯示，當天二十一時病人情況尚穩定，有痰未發燒，但不
    合作拒絕翻身，三月八日三時護士尚予抽痰，三時三十分協助翻身；是病患張允
    昌果有異狀，其家屬子女自應通知護理人員或值班醫師緊急處置，亦非當時已下
    班，不在醫院之被告甲○○所能為力，自無法令其負醫療過失責任。又被告丙○
    ○係奇美醫院院長，綜理該醫院行政業務，並未參與或干預本件醫療行為，自亦
    不得認被告丙○○應負醫療過失責任。本件事實已明，自訴人聲請傳訊其兄張敬
    源及護士楊玉屏，認無必要。
四、本件不能證明被告甲○○、丙○○犯罪，原審諭知被告等無罪，核無不合。自訴
    人上訴意旨仍執陳詞指摘原判決採證不當，為無理由，應予駁回。
五、被告丙○○經合法傳喚，無正當理由不到庭，爰不待其陳述逕行判決。
六、自訴人於八十九年十一月十六日所具上訴狀僅表明其上訴之對象為被告甲○○、
    丙○○，其效力自不及於被告賴美淑，自訴人嗣後所具書狀雖表明賴美淑為被告
    云云，其於上訴期間屆滿後所提書狀，仍不生上訴之效力，附此敘明。
據上論結，應依刑事訴訟法第三百六十八條、第三百七十一條，判決如主文。
中    華    民    國      八十九      年      十二      月    二十八    日
                                  臺灣高等法院臺南分院刑事第三庭
                                      審判長法官  楊    省    三
                                            法官  黃    三    哲
                                            法官  林    勝    木
右正本證明與原本無異。
自訴人如不服本判決，應於判決送達後十日內向本院提出上訴狀，其未敘述理由者並
應於提出上訴狀後十日內向本院補提理由書（應附繕本)。
                                      法院書記官  陳    嘉    琍
中    華    民    國      八十九      年      十二      月    二十九    日


司法院資訊處製作；財團法人民間司法改革基金會備份。
